【裁判字號】    98,訴,1928
【裁判日期】    990226
【裁判案由】    分割共有物
【裁判全文】
臺灣高雄地方法院民事判決              98年度訴字第1928號
原      告  甲○○
訴訟代理人  乙○○
被      告  庚○○○
被      告  己○○○
被      告  辛○○○
被      告  戊○○○
被      告  天○○
上一人
訴訟代理人  地○○
被      告  寅○○○
                      8號
被      告  卯○○○
被      告  子○○○
上一人
訴訟代理人  辰○○○
被      告  未○○○
被      告  酉○○○
                      號
被      告  申○○○
                      9之6號
被      告  亥○○○
                      之2號
被      告  丙○○○
                      號
被      告  戌○○○
                      號
被      告  丁○○○
被      告  壬○○○
被      告  癸○○○
被      告  巳○○○
被      告  午○○○
                      號
被      告  丑○○○
上三人共同
訴訟代理人  黃振銘律師
複代理人    李耿誠律師                        1
            宇○○
當事人間分割共有物事件，本院於民國99年2 月10日言詞辯論終
結，判決如下：
  主  文
兩造共有之坐落高雄縣大寮鄉○○段六二四地號、地目建、面積
三零九點六一平方公尺土地土地應予分割，其分割方法為：如附
圖所示A 部分面積為六三點零七平方公尺，分歸被告丑○○○取
得；如附圖所示B 部分面積一六一點六九平方公尺，分歸被告庚○○○、己○○○、辛○○○、戊○○○、天○○、亥○○○、
寅○○○、卯○○○、未○○○、子○○○、巳○○○、午○○○，酉○○○、申○○○，丙○○○、戌○○○、丁○○○，壬○○○、癸○○○取得，並按其應有部分比例，繼續保持共有；
如附圖所示C 部分面積為八四點八五平方公尺，分歸原告取得。
訴訟費用由被告丑○○○負擔三分之一，被告庚○○○、己○○○、辛○○○、戊○○○、天○○、亥○○○、寅○○○、卯○○○、未○○○、子○○○、巳○○○、午○○○，酉○○○、
申○○○，丙○○○、戌○○○、丁○○○，壬○○○、癸○○○負擔三分之一，餘由原告負擔。
    事實及理由
壹、程序部分：
一、本件被告庚○○○、己○○○、辛○○○、戊○○○、天○○、亥○○○、寅○○○、卯○○○、未○○○、子○○○
    ，酉○○○、申○○○，丙○○○、戌○○○、丁○○○，
    壬○○○、癸○○○經合法通知，均未於本院最後一次言詞
    辯論期日到場，核無民事訴訟法第386 條各款所列情形，爰
    依原告聲請，由其一造辯論而為判決
貳、實體部分：
一、原告主張：坐落高雄縣大寮鄉○○段624 地號（面積309.61
    平方公尺，下稱系爭土地）為兩造所共有（伊之應有部分為
    148/540 ，被告庚○○○、己○○○、辛○○○之應有部分
    為各3/150 ，被告戊○○○、天○○、亥○○○之應有部分
    為各3/225 ，被告寅○○○、卯○○○、未○○○之應有部
    分各為1/90，被告子○○○之應有部分為19/450，被告巳○○○、午○○○之應有部分各為1/15，被告酉○○○、申○○○之應有部分各為1/30，被告丙○○○、戌○○○、丁○○○之應有部分各為1/45，被告壬○○○、癸○○○之應有
    部分各為6/150，被告丑○○○之應有部分為110/540）。兩
    造間就系爭土地並無不能分割之協議，依使用目的亦無不能
    分割之情形，惟兩造對分割方案尚有異見，致無法達成分割
    協議，為此乃依法訴請裁判分割，並請求按起訴狀附圖所示
    之A 部分（面積63.07 平方公尺）分歸被告丑○○○所有，
    C 部分（面積84.85 平方公尺）分歸伊所有，B部分（面積
    161.69平方公尺）分歸其餘被告等人按應有部分之比例保持
    共有。
二、被告之答辯：
  (一)被告庚○○○、己○○○、辛○○○、寅○○○、卯○○○
    、未○○○、酉○○○、申○○○、丙○○○、戌○○○、
    丁○○○、壬○○○、癸○○○經合法通知均未到庭，亦未
    提出書狀作何聲明或陳述。
  (二)被告巳○○○、午○○○係以：系爭土地與相鄰之622 、62
    5 地號土地現均有分割共有物訴訟於鈞院繫屬中，希望分割
    方案能就整體考量等語，資為抗辯。
  (三)被告子○○○則以：同意分割，但不願與其他共有人保持共
    有，希望分得緊鄰622 地號位置之土地等語，資為抗辯。
  (四)被告亥○○○係以：希望就鄰地部分整合考量分割方案，各
    共有人就各地號土地分得位置應避免零散分開等語，資為抗
    辯。
  (五)被告天○○係以：希望就應有部分獨立分割出來，分得位置
    與被告戊○○○、亥○○○相鄰。
  (六)被告戊○○○係以：希望就應有部分獨立分割出來，分得位
    置與被告天○○、亥○○○相鄰。
  (七)被告丑○○○係以：伊於系爭土地上建有門牌號碼高雄縣大
    寮鄉○○○路193 號房屋1 棟，希望分割結果能保留該建物
    等語，資為抗辯。
三、兩造爭執與不爭執之事項：
  (一)不爭執部分：
  1.系爭土地為兩造所共有（原告之應有部分為148/540 ，被告
    庚○○○、己○○○、辛○○○之應有部分為各3/150 ，被
    告戊○○○、天○○、亥○○○之應有部分為各3/225 ，被
    告寅○○○、卯○○○、未○○○之應有部分各為1/90，被
    告子○○○之應有部分為19/450，被告巳○○○、午○○○
    之應有部分各為1/15，被告酉○○○、申○○○之應有部分
    各為1/30，被告丙○○○、戌○○○、丁○○○之應有部分
    各為1/45，被告壬○○○、癸○○○之應有部分各為6/150
    ，被告丑○○○之應有部分為110/540 ）。
  2.系爭土地依使用目的並無不能分割之情事，且兩造亦無不為
    分割之約定，且各共有人就系爭土地無法達成分割方法之協
    議。
四、本件之爭點：
    兩造共有之系爭土地應如何分割始為允當？
五、本院判斷如下：
  (一)按分割共有物乃為消滅物之共有狀態，以利土地之融通及增
    進經濟效益，是除非因物之使用目的不能分割，或契約訂有
    不分割之期限，否則各共有人得隨時請求分割共有物，此觀
    諸民法第823 條第1 項規定自明。原告主張系爭土地為兩造
    共有，應有部分均如上述，且系爭土地並無不為分割之約定
    ，亦無依物之使用目的不能分割之情形，惟無法達成分割協
    議等情，業據其提出土地登記謄本、地籍圖謄本為證，並為
    被告所不爭執，堪信為真實，是原告本於系爭土地共有人之
    地位訴請裁判分割，即屬有據。
  (二)次按定共有物之分割方法，應由法院依民法第824 條規定，
    以原物分配於各共有人，或變賣共有物，以價金分配於各共
    有人，以原物為分配時，如共有人中有不能按其應有部分受
    分配者，得以金錢補償之。另分割方法，法院除可自由裁量
    ，亦應參酌當事人之聲明、共有物之性質、使用現況、價格
    、經濟效用及全體共有人之利益等因素，而為適當之分配，
    要以維持全體共有人之公平為標準。再如部分共有人於分割
    後仍願維持共有關係，自得允其就分得部分繼續保持共有。
  (三)經查：
  1.系爭土地上有被告丑○○○興建完成門牌號碼為高雄縣大寮
    鄉○○○路193 號2 層樓房屋（座落在附圖編號A 部分，占
    用面積為47.90 平方公尺）1 棟外，其餘部分均為空地等情
    ，經本院會同高雄縣大寮地政事務所人員履勘現場查明屬實
    ，製有勘驗筆錄及複丈成果圖等附卷可稽（本院卷35-37 頁
    、106-107 頁）。
  2.原告主張以系爭土地上現有建物及占有使用狀況為分割，被
    告巳○○○、午○○○及丑○○○雖抗辯渠等就系爭土地與
    同地段654 地號土地，已就彼此之應有部分達成交換之共識
    ，且被告丑○○○亦著手購入其它共有人之應有部分云云，
    然原告於98年7 月即提起本件訴請分割共有物之訴訟，迄今
    已逾半年之久，且於本院98年12月15日審理時，被告巳○○○、午○○○及丑○○○即陳報約需45天即可完成土地所有
    權移轉登記，然於本院99年2 月10日審理時，被告巳○○○
    、午○○○及丑○○○仍以相同事由置辯，則被告巳○○○
    、午○○○及丑○○○上開辯詞，是否為真，實有可疑。再
    者，渠等是否已達成交換系爭土地應有部分或被告丑○○○
    有意願購入其它共有人持有系爭土地之應有部分等事由，均
    無礙於本件系爭土地之分割，是被告巳○○○、午○○○及
    丑○○○上開抗辯，均無理由。是本院審酌兩造當事人之分
    割意願、系爭土地之使用現狀、土地格局之方整性、通行有
    無障礙、經濟效益等情狀，認依附圖所示之分割方法，即附
    圖所示A 部分面積為63.07 平方公尺，分歸被告丑○○○取
    得；如附圖所示B 部分面積161.69平方公尺，分歸被告庚○○○、己○○○、辛○○○、戊○○○、天○○、亥○○○
    、寅○○○、卯○○○、未○○○、子○○○、巳○○○、
    午○○○，酉○○○、申○○○，丙○○○、戌○○○、丁○○○，壬○○○、癸○○○取得，並按其應有部分比例，
    繼續保持共有取得；如附圖所示C 部分面積為84.85 平方公
    尺，分歸原告取得。另斟酌被告庚○○○、己○○○、辛○○○、戊○○○、天○○、亥○○○、寅○○○、卯○○○
    、未○○○、子○○○、巳○○○、午○○○，酉○○○、
    申○○○，丙○○○、戌○○○、丁○○○，壬○○○、癸○○○各持有系爭土地應有部分，為1/90至1/15不等，若每
    人單獨依其等之持分取得系爭土地，每人分得之面積僅約3
    .44 至20.64 平方公尺不等，顯不符合土地利用價值，而被
    告庚○○○、己○○○、辛○○○、戊○○○、天○○、寅
    ○○○、卯○○○、巳○○○、午○○○，酉○○○、申○○○，丙○○○、戌○○○、丁○○○，壬○○○、癸○○○均係因繼承而取得系爭土地，亦即渠等大多為親戚關係，
    當可自行協商運用分得之土地，且被告庚○○○、己○○○
    、辛○○○、寅○○○、卯○○○、未○○○、酉○○○、
    申○○○、丙○○○、戌○○○、丁○○○、壬○○○、癸○○○亦未表示不同意維持繼續共有，是本院考量分割後共
    有人分得土地之形狀及利用價值，及共有人全體之利益等公
    平衡量，而認被告庚○○○、己○○○、辛○○○、戊○○○、天○○、亥○○○、寅○○○、卯○○○、未○○○、
    子○○○、巳○○○、午○○○，酉○○○、申○○○，丙○○○、戌○○○、丁○○○，壬○○○、癸○○○，應分
    得附圖B 部分，並就此部分成立新共有關係，較為妥當，附
    此敘明。
六、綜上所述，原告以系爭土地之分割方法協議不成，依民法第
    824 條第2 項規定訴請分割，於法並無不合，應予准許。本
    院綜合斟酌當事人意願、考量系爭土地利用之經濟效益，顧
    全共有人之利益，認以附圖所示之分割方案為適當，爰判決
    如主文第1 項所示。
七、另因共有物分割之事件涉訟，由敗訴當事人負擔顯失公平者
    ，法院得酌量情形，命勝訴之當事人負擔其一部，民事訴訟
    法第80條之1 定有明文。查：系爭土地雖因兩造無法達成分
    割協議，原告因而提起訴訟，但原告及被告丑○○○系爭土
    地之應有部分較多，故依上開規定，本院認此部分訴訟費用
    應由兩造依如主文第2項比例負擔。
八、據上論結，本件原告之訴為有理由，依民事訴訟法第385 條
    第1 項前段、第80條之1 ，判決如主文。
中    華    民    國    99    年    2     月    26    日
                  民事第一庭  法    官  張茹棻
上為正本係照原本作成。
如不服本判決，應於送達後20日內，向本院提出上訴狀並表明上
訴理由，如於本判決送達前提起上訴者，應於判決送達後10日內
補提上訴理由書（須附繕本）。
中    華    民    國    99    年    2     月    26    日
                              書 記 官  黃美秀

司法院資訊處製作；財團法人民間司法改革基金會備份。
